【裁判字號】    96,上更(一),783
【裁判日期】    970129
【裁判案由】    偽造文書等
【裁判全文】
臺灣高等法院刑事判決             96年度上更(一)字第783號
上  訴  人  乙○○○女  55歲（民國41年3月11日生）
即  被  告
選任辯護人  林世超律師
上列上訴人因偽造文書等案件，不服臺灣宜蘭地方法院94年度訴
字第295號，中華民國94年11月22日第一審判決（起訴案號：臺
灣宜蘭地方法院檢察署94年度偵緝字第54號），提起上訴，經判
決後由最高法院發回更審，本院判決如下：
    主  文
原判決撤銷。
乙○○○行使偽造私文書，足以生損害於他人，處有期徒刑柒月
。減為有期徒刑月又拾伍日，如易科罰金以新台幣玖佰元即銀
元佰元折算壹日。
標單上偽造甲○○之署押壹枚沒收。
    事  實
一、乙○○○於民國（下同）88年10月間，自任會首召集每會新
    臺幣（下同）二萬元，會期自88年10月15日起至92年3月5日
    止，每月5日十三時許在宜蘭縣羅東鎮○○路40號開標，採
    內標制，會首連同會員共計四十三人之互助會（下稱系爭互
    助會，會員名單如附件所示）。詎其於起會後，竟基於意圖
    為自己不法之所有，於90年8月5日之第23會時，未經以其夫
    甲○○名義參加互助會會員丙○○之同意，即擅自冒用甲○○之名義，偽造表示競標之文書標單（在該標單上偽造甲○○署押），並在該標單上載明投標金額為四千元而參與投標
    且得標，造成系爭互助會各該活會會員（如附件會單所示）
    皆因此陷於錯誤，而詐得各該活會會員會款一萬六千元，致
    生損害於丙○○、甲○○及系爭互助會之其他活會會員，共
    標得會款七十四萬四千元（其中二十二位死會，共四十四萬
    元，十九位活會部分，係詐欺所得共三十萬四百元）。嗣因
    系爭互助會於91年11月15日無故停標後，丙○○始經其他活
    會會員告知，得悉其以甲○○名義參與之該會已遭乙○○○
    冒標。
二、案經甲○○訴由臺灣宜蘭地方法院檢察署檢察官偵查起訴。
    理  由
一、證據能力部分：按被告以外之人於審判外之言詞或書面陳述
    ，除法律有規定者外，不得作為證據；又被告以外之人於審
    判外之陳述，雖不符合同法第159條之1至第159條之4之規定
    ，但經當事人於審判程序同意作為證據，法院審酌該言詞陳
    述或書面陳述作成時之情況，認為適當者，亦得為證據。當
    事人、代理人或辯護人於法院調查證據時，知有第159條第1
    項不得為證據之情形，而未於言詞辯論終結前聲明異議者，
    視為有前項之同意，刑事訴訟法第159條第1項及第159條之5
    分別定有明文。查本判決下列所引用之各該被告以外之人羅
    秋華、余張秀珠於審判外之陳述（包含書面陳述），皆屬傳
    聞證據，惟被告雖知上開證據資料為傳聞證據，但於準備程
    序及審判期日中均表示無意見而不予爭執，且迄至言詞辯論
    終結前亦未再聲明異議，審酌上開證據資料製作時之情況，
    尚無違法不當及證明力明顯過低之瑕疵，亦認為以之作為證
    據應屬適當，故揆諸前開規定，爰逕依刑事訴訟法第159條
    之5規定，認前揭證據資料均例外有證據能力。
二、上訴人即被告乙○○○坦承前述互助會之起迄時間、會員人
    數、開標地點、標金及其於90年8月5日以甲○○名義填寫標
    單參與競標而得標等情，然否認冒標詐取會款之犯行，辯稱
    略以為：「該會係其得丙○○之同意而借標，並非冒標」等
    語。然查：
(一)、被告乙○○○於88年10月間，自任會首召集每會二萬元，會
    期自88年10月15日起至92年3月5日止，每月5日十三時許在
    宜蘭縣羅東鎮○○路40號開標，採內標制，會首連同會員共
    計四十三人之互助會（會員名單如附件所示）。被告乙○○○於起會後，於90年8月5日之第23會時，以會員甲○○（丙○○之夫，實質參加互助會者為丙○○）之名義投標且得標
    （活會會員會款一萬六千元，共標得會款七十四萬四千元，
    其中二十二位死會，共四十四萬元，十九位活會部分，得款
    共三十萬四百元，如附件會單所示）。
(二)、被告乙○○○係冒會員甲○○（丙○○之夫，實質參加互助
    會者為丙○○）之名義投標，且未得甲○○、丙○○之同意
    ，迭據被害人丙○○、甲○○分別於偵查、原審證述綦詳，
    且被告乙○○○亦稱：「係於90年10月8日始開立面額八十
    四萬元之支票予丙○○」等語，可知被告乙○○○應非得被
    害人丙○○同意，以甲○○之名義標取該會甚明。衡情被害
    人丙○○如同意出借90年8月5日之競標權利予被告乙○○○
    ，至遲被告乙○○○應於該會得標後，即開立並交付丙○○
    得標時本可獲得之會款同額之八十四萬元支票，而非遲至同
    年10月8日始支付被害人丙○○面額八十四萬元之支票之理
    。依被告乙○○○未於90年8月5日得標後立即簽發面額八十
    四萬元之支票予丙○○之事實，足認被告乙○○○確未得丙○○之同意，而冒用甲○○名義，於90年8月5日偽造標單參
    與競標且得標，嗣因丙○○質問此事，方開立面額八十四萬
    元之支票藉以償還丙○○因標取90年8月5日之會後，應獲取
    之會款甚明。可見被告乙○○○所稱：「開立面額八十四萬
    元支票予丙○○之目的，乃為向丙○○借標」等詞，並非足
    採。
(三)、最高法院發回要旨雖以：「謝女於第一審證稱：上訴人係在
    91年10月8日或9日簽發上述八十四萬元支票交伊，而伊係在
    同年月10日之後始知被冒標之事等語（一審卷第91頁）。可
    見上訴人係在謝女發現其冒標之前，即已簽發上述支票交付
    謝女，原判決謂上訴人係在謝女質問其冒標之事後，始簽發
    上述支票交付謝女一節，似與謝女前揭所述不符。究竟上訴
    人簽發上述支票予謝女之原因為何？與其冒標會款有無關聯
    ？」等語，而此次發回更審，經證人丙○○證實：「（該會
    已經得標，你沒有去標會，事後被告與你聯絡要跟你借標，
    你當時不同意，你去找她，你仍不同意，她要借標也已經得
    標了，所以你要求被告開具八十四萬元的支票給你，以上陳
    述過程是否如此）對」、「（八十四萬元的支票與一百四十
    八萬元的本票有無關係）沒有關係」等語在卷。至於辯護意
    旨雖要求調取台灣宜蘭地方法院檢察署95年度交查字第178
    號全部卷宗，說明證人丙○○之陳述不可信，然查，該案與
    本件並無任何關聯性，且證人之陳述是否具備證明力，業經
    於本院發回更審程序囑其具結，詳細訊明於前。又被告雖辯
    稱係借標，但如果確實係借標，且得有告訴人之同意，其性
    質即如同向告訴人借得標取之款項，應為標得之會款共計七
    十四萬四千元（其中二十二位死會，共四十四萬元，十九位
    活會部分，每會繳一萬六千元，共三十萬四百元），而非被
    告所陳之七十六萬四千元，且本件互助會之末會為92年3 月
    5日，被告更無需開立付款日為91年3月5日之八十四萬元支
    票（卷附支票）給丙○○，足見係被告冒甲○○名義署押得
    標收取會款之後，因丙○○不同意，在丙○○要求下始開立
    該支票給丙○○以為提前轉讓全部會員權利之用，是被告之
    辯解與辯護意旨敘述丙○○之詞不可信之各詞，均與具體事
    證不符，而不可採。
(四)、被告乙○○○另稱：「丙○○除參加系爭互助會外，尚參加
    其所召集另一每會一萬元之互助會，但因其曾向丙○○借款
    一百四十八萬元，便以每月之利息二萬元繳付丙○○所參加
    之二個互助會會款，不足部分再由丙○○以現金補足」等語
    ，益徵被告乙○○○於90年8月5日以甲○○名義標取會款前
    ，並未得丙○○同意。如被告乙○○○於90年8月5日開標前
    即向丙○○借標該會，但仍無資力於短期間內支付丙○○本
    應獲取之會款八十四萬元，依其均以向丙○○借款之利息用
    於繳納丙○○每月應付會款之慣例，衡情應將向丙○○借標
    所得八十四萬元之利息，加上其本應向丙○○借款一百四十
    八萬元所應付之利息，均用以繳納丙○○系爭互助會死會會
    款及該互助會之活會會款。即自被告乙○○○於90年8月5日
    以甲○○名義標取該會後，至90年10月8日交付被害人丙○○面額八十四萬元支票之期間，其仍向被害人丙○○收取該
    互助會之活會會款之客觀事實，即徵被告乙○○○並未經丙○○同意，即於90年8月5日逕行冒用甲○○之名義而偽造表
    示競標之文書標單，並在該標單上載明投標金額為四千元參
    與投標且得標後，詐騙其他活會會員一萬六千元會款，足以
    生損害於丙○○、甲○○及其他活會會員甚明。
(五)、按依民間互助會之習慣，會員書寫之標單，通常僅書寫姓名
    及金額而已，由其內容實不足以明瞭其用意何在，必須依互
    助會之習慣或特約，始能瞭解係會員表示競標及標取會款之
    利息之證明，則除非該標單上書明標單二字，僅記載會員姓
    名及利息標單應屬刑法第220條第1項之準文書。本件合會標
    單需記載投標人姓名及出標金額，業據會員羅秋華、余張秀
    珠於偵查陳明在卷，而標單性質依刑法第220條第1項規定屬
    以私文書論之準文書（94年度台上字第4252號）。
(六)、此外，復有系爭互助會會單存卷可稽，本件事證明確，被告
    所辯皆無可採，其犯行洵堪認定，應予依法論科。
三、論罪科刑部分：
(一)、被告行為後，刑法於94年2月2日修正公布，95年7月1日施行
    。而按行為後法律有變更者，適用行為時之法律，但行為後
    之法律有利於行為人者，適用最有利於行為人之法律，現行
    刑法第2條第1項訂有明文。此條規定乃與刑法第一條罪刑法
    定主義契合，而貫徹法律禁止溯及既往原則，係規範行為後
    法律變更所生新舊法律比較適用之準據法，是刑法第2條本
    身雖經修正，但刑法第2條既屬適用法律之準據法，本身尚
    無比較新舊法之問題，應一律適用裁判時之現行刑法第二條
    規定以決定適用之刑罰法律。又本次刑法修正之比較新舊法
    ，應就罪刑有關之共犯、未遂犯、想像競合犯、牽連犯、連
    續犯、結合犯，以及累犯加重、自首減輕暨其他法定加減原
    因（如身分加減）與加減例等一切情形，綜其全部罪刑之結
    果而為比較，最高法院95年度第8次刑庭會議決議可資參照
    。經查：
１、刑法第339條第1項詐欺取財罪之法定刑為「五年以下有期徒
    刑、拘役或科或併科一千元以下罰金。」、同法第33條第5
    款規定：「罰金為一元以上」，及罰金罰鍰提高標準條例第
    1條前段規定：「依法律應處罰金、罰鍰者，就其原定數額
    得提高為二倍至十倍。」是被告行為時罰金刑部分經提高後
    ，為銀元一元以上一萬元以下，經折算為新臺幣三元以上三
    萬元以下。而修正後刑法第33條第5款規定：「罰金為新臺
    幣一千元以上」，另刑法施行法第1條之1規定：「中華民國
    94年1月7日刑法修正施行後，刑法分則編所定罰金之貨幣單
    位為新臺幣。94年1月7日刑法修正時，刑法分則編未修正之
    條有定有罰金者，自94年1月7日刑法修正施行後，就其所定
    數額提高為三十倍。但72年6月26日至94年1月7日新增或修
    正之條文，就其所定數額提高為三倍」。刑法339條第1項係
    屬72年6月26日前之規定，是依上開規定，罰金部分應提高
    為三十倍。則刑法第339條第1項之罰金刑部分變更為新臺幣
    一千元以上三萬元以下。比較上述修正前、後之刑罰法律，
    自以修正前刑法之相關規定及罰金罰鍰提高標準條例第1條
    前段法律規定，較有利於被告。
２、刑法第55條牽連犯、第56條連續犯之規定業經修正刪除，刪
    除後，除法理上合於接續犯、包括一罪之情形仍可認為構成
    單一之犯罪外，其於數犯罪行為之情形，即應依刑法第55、
    56條之規定予以分論併罰。經依刑法第2條第1項比較新、舊
    法之結果，認本件被告犯行，應適用修正前刑法第55條牽連
    犯、第56條連續犯之規定。
３、修正施行前刑法第41條第1項前段係規定：犯最重本刑為5年
    以下有期徒刑以下之刑之罪，而受6個月以下有期徒刑或拘
    役之宣告，因身體、教育、職業、家庭之關係或其他正當事
    由，執行顯有困難者，得以一元以上三元以下折算一日，易
    科罰金；又依修正前罰金罰鍰提高標準條例第2條前段（現
    已刪除）規定，就其原定數額提高為一百倍折算一日，亦即
    ，以銀元三百元折算一日，經折算為新臺幣後，以新臺幣九
    百元折算一日。惟修正後之法律則規定：犯最重本刑為五年
    以下有期徒刑以下之刑之罪，而受六個月以下有期徒刑或拘
    役之宣告者，得以新臺幣一千元、二千元或三千元折算一日
    ，易科罰金；比較修正前後之易科罰金折算標準，以施行前
    之規定，較有利於被告。應依修正前刑法第41條第1項規定
    ，作為易科罰金之折算標準。
４、綜合上述各條文修正前、後之比較，本件應適用修正前刑法
    第55條、第56條及罰金罰鍰提高標準條例第1條前段、修正
    前罰金罰鍰提高標準條例第2條規定，予以論處。
(二)、查合會競標之標單，依習慣乃表彰各該會員以自身名義決意
    參與競標之金額，應屬刑法第220條第1項所指之準文書。是
    核被告乙○○○冒用系爭互助會活會會員丙○○使用之「甲○○」名義，私行填載參與競標之金額並行使於開標現場後
    得標，實已足生損害於被害人丙○○及其他活會會員甚明，
    所為應係犯刑法第216條、第210條、第220條第1項之行使偽
    造準私文書罪。被告意圖為自己不法之所有，以冒標之手法
    訛詐會款，致使互助會活會會員皆陷於錯誤而支付會款之所
    為，則係犯刑法第339條第1項之詐欺取財罪。其偽造甲○○
    簽名之行為，因屬偽造準私文書之階段行為，應與其偽造準
    私文書之低度行為，併為行使偽造準私文書之高度行為所吸
    收，而皆不另論罪。被告於冒標後向其他活會會員詐取會款
    ，乃屬以同一欺罔行為侵害多數活會會員之財產法益，為一
    行為觸犯多數相同罪名之想像競合犯，應依刑法第55條前段
    之規定，從一重處斷。被告以行使偽造準私文書方法，以遂
    行詐欺取財目的，其所犯行使偽造準私文書與詐欺取財二罪
    間，具有方法目的牽連關係，應依修正前刑法第55條後段牽
    連犯之規定，從一重之行使偽造準私文書罪論處。
(三)、原審予以論罪科刑固非無見，惟查：(一)、被告行為後，刑法
    於94年2月2日修正公布，95年7月1日施行，原審未及比較適
    用。(二)、刑法第219條規定，偽造之署押，不問屬於犯人與
    否，沒收之。係採義務沒收主義，祇要是偽造之署押，除非
    已滅失而不存在，不問屬於犯人與否，均應宣告沒收，並不
    以扣押者為限，法院並無審酌之餘地（94年度台上字第4252
    號）。原審判決以被告乙○○○偽造並持以行使冒標詐財之
    標單雖未扣案，惟該紙標單已於用畢後遭其丟棄而滅失不存
    在之事實，業據被告當庭供明在卷，是不對該標單併予諭知
    沒收，尚有未洽（96年度台上字第6456號判決意旨參照）。
    (三)、被告犯罪係在96年4月24日以前，原判決未依中華民國
    96年罪犯減刑條例第2條第1項第3款規定予以被告減刑，而
    為有利於被告之適用，於法自有違誤。以上原審判決尚有未
    洽。被告上訴意旨略以：「不是冒標，是借標，有經被害人
    丙○○之同意，且有開支票給被害人丙○○」云云。惟查，
    被害人丙○○於本院審理時已否認事先同意借標予被告，且
    衡諸一般日常生活之經驗法則，苟被害人同意出借90年8月5
    日之競標權利予被告，至遲被告應於該會得標後，旋即開立
    並交付被害人得標時本可獲得之會款同額之八十四萬元支票
    ，而非遲至同年10月8日始支付被害人丙○○面額八十四萬
    元之支票。申言之，依被告未於90年8月5日得標後立即簽發
    面額八十四萬元之支票予被害人丙○○之客觀事實，即可認
    定被告並未得被害人之同意，而係冒用被害人之夫甲○○之
    名義，擅自於90年8月5日偽造標單參與競標且得標，嗣因被
    害人質問此事，方開立面額八十四萬元之支票藉以償還被害
    人因標取90年8月5日之會後，本應獲取之會款甚明。故被告
    辯稱其係經被害人同意後借標云云，並無可採，則被告上訴
    否認犯罪，雖為無理由。然原判決既有未洽，自應將原判決
    予以撤銷改判。
(四)、爰審酌被告乙○○○不思以合法途徑獲致財富，竟以冒標方
    式詐得會款，嚴重侵害互助會會員及被冒標會員之財產法益
    及民間資金運轉結構，犯後亦飾言狡辯，情節匪淺；惟其已
    於原審審理時當庭以發票人為台新國際商業銀行北高雄分行
    之臺灣銀行高雄分行為付款人之二十萬元支票清償其對被害
    人丙○○之部分欠款之情，已經記明筆錄在卷可稽，再參酌
    其犯罪動機、目的、手段、素行等一切情狀，量處有期徒刑
    柒月。被告犯罪時間係在96年4月24日以前，依中華民國96
    年罪犯減刑條例第2條第1項第3款規定，應予減其宣告刑二
    分
    之一為有期徒刑三月又十五日，且諭知如易科罰金以新台幣
    玖佰元即銀元佰元折算壹日。被告犯後經通緝始到案且否
    認犯罪，迄今尚未全部償還被害人款項，是辯護意旨要求宣
    告緩刑顯無理由，不宜准許，又於辯護意旨所提出診斷證明
    書與被告犯行無關，併此敘明。
(五)、刑法第219條規定，偽造之署押，不問屬於犯人與否，沒收
    之。係採義務沒收主義，祇要是偽造之署押，除非已滅失而
    不存在，不問屬於犯人與否，均應宣告沒收，並不以扣押者
    為限，法院並無審酌之餘地。標單上偽造甲○○之署押壹枚
    ，雖未扣案，惟無證據足認其已滅失，因依上開規定宣告沒
    收（94年度台上字第4252號）。
據上論斷，刑事訴訟法第369條第1項前段、第364條、第299條第
1項前段，刑法第210條、第216條、第220條第1項、第339條第1
項、第55條（修正前）、第219條、第41條第1項前段（修正前）
，罰金罰鍰提高標準條例第1項前段，第2條（修正前），現行法
規所定貨幣單位折算新台幣條例第2條，中華民國96年罪犯減刑
條例第2條第1項第3款、第7條、第9條，判決如主文。
本案經檢察官鄭富銘到庭執行職務。
中    華    民    國    97    年    1     月    29    日
                  刑事第十二庭  審判長法  官   蔡永昌
                                      法  官   陳榮和
                                      法  官   施俊堯
以上正本證明與原本無異。
如不服本判決，應於收受送達後十日內向本院提出上訴書狀，其
未敘述上訴之理由者並得於提起上訴後十日內向本院補提理由書
（均須按他造當事人之人數附繕本）。
                                      書記官   顧哲瑜
中    華    民    國    97    年    1     月    31    日
附錄：本案論罪科刑法條全文
刑法第二百十條
偽造、變造私文書，足以生損害於公眾或他人者，處五年以下有
期徒刑。
刑法第二百十六條
行使第二百十條至第二百十五條之文書者，依偽造、變造文書或
登載不實事項或使登載不實事項之規定處斷。
刑法第二百二十條第一項
在紙上或物品上之文字、符號、圖畫、照像，依習慣或特約，足
以為表示其用意之證明者，關於本章及本章以外各罪，以文書論
。
刑法第三百三十九條第一項
意圖為自己或第三人不法之所有，以詐術使人將本人或第三人之
物交付者，處五年以下有期徒刑、拘役或科或併科一千元以下罰
金。


司法院資訊處製作；財團法人民間司法改革基金會備份。
